---
title: "03 - Cadenas de texto y comentarios"
output: html_notebook
editor_options: 
  chunk_output_type: console
---

# Introducción

Hasta ahora hemos trabajado con número en R: podemos sumarlos, restarlos y hacer operaciones matemáticas. Pero en R no todo son números: también podemos trabajar con **texto**. El texto recibe el nombre de **cadena de caracteres** o, en inglés, **string**. Además de crear cadenas muchas veces también es útil crear **comentarios** en el código.

En este notebook vemos cómo crear strings y comentarios en R.

**Objetivos**

-   Crear cadenas de caracteres en R
-   Utilizar algunas funciones básicas en R para trabajar con cadenas
-   Crear comentarios en el código y comentar y descomenar líneas de código

# Cómo escribir un string

Un **string** siempre se escribe entre **comillas**. Pueden ser comillas dobles (`" "`) o comillas simples (`' '`).

Por ejemplo:

```{r}

"Soy una cadena de texto y uso dobles comillas"

'También soy una cadena de texto pero yo uso cadenas dobles'

```

Si no le ponemos comillas a nuestras cadenas de texto R se va a confundir y te va a mandar un error:

```{r, error = TRUE}


Esto va a dar error porque R piensa que son comandos para ejecutar

```

Ten cuidado de cerrar tus cadenas, es decir, de poner las comillas finales ya que si no las pones R va a pensar que aún no terminas la cadena. Por ejemplo al ejecutar la celda de abajo podrás ver que en la consola te muestra un signo de `+` eso significa que R está esperando más instrucciones porque piensa que no has terminado. Para hacer que R regrese da click en la consola y da click en `ESCAPE`, debe aparecerte un símbolo de mayor qué `>`, lo cual significa que R está listo para escuchar tu siguiente instrucción. Otra forma de hacer que R regrese es ejecutando de nuevo la celda y te va a mandar un error, pero R va a regresar.

```{r, error=TRUE}

"A esta cadena le faltan las comillas finales

```

# Los strings no son números

Como ya vimos previamente si escribimos un número sin comillas, R lo interpreta como un número:

```{r}

2 + 3

```

Pero si lo ponemos entre comillas, se convierte en texto, y ya no se puede sumar:

```{r, error = TRUE}

"2" + "3"

```

Aquí R nos da un error, porque `"2"` y `"3"` son **texto**, no números.

# Un string puede contener palabras, frases y símbolos

Los strings pueden ser tan cortos o largos como queramos y pueden contener números, acentos, caracteres especiales emojis o ser vacios.

```{r}

"Soy una cadena con números (123432), acentos (ratóóóón), emojis (😃) y caracteres especiales (¡!?#$$%^)"

```

# Concatenar strings (unir texto)

R tiene una función llamada `paste()` que sirve para **unir varios strings**.

```{r}

paste("Hola", "mundo")

```

Podemos unir más de dos cadenas de texto:

```{r}

paste("¡", "Estoy", "aprendiendo", "R", "!")

```

# Imprimir cadenas de texto

Si queremos decirle a R explícitamente que imprima algo podemos usar la función `print()` la cual ya vimos previamente:

```{r}
print("Ya me aburrí de aprender cadenas de texto")
```

# Comentarios

Los comentarios son líneas empiezan con el símbolo de gato (`#`) y son líneas que R va a ignorar:

```{r}

# Soy un comentario y R me va a ignorar.

###### Yo también soy un comentario

```

# Los comentarios son útiles para explicar qué hace el código

Los comentarios se suelen usar para explicar qué hace el código, esto es útil para que otras personas o nuestro yo del futuro entienda qué hace el código:

```{r}
# La siguiente línea imprime en la consola una cadena de texto
print("Me gustan los elotes.")

```

# Los comentarios son útiles para evitar que algunas lineas de código se ejecuten

Otro uso de los comentarios es hacer que una línea de código sea ignorada por R y no se ejecute. Por ejemplo, en la siguiente celda de código solo se ejecutan la primera y última instrucción:

```{r}
print("Me ejecuto")

# print("Esta línea está comentada y no se va a ejecutar")

# print("Esta línea también está comentada y no se ejecuta")

print("Esta sí se va a ejecutar")

```
