---
title: "18 - Graficos de dispersión y de burbujas"
output: html_document
editor_options: 
  chunk_output_type: console
---

## Introducción

Ahora veamos algunas visualizaciones adecuadas para cuando queremos ver como varían dos variables (o más) variables cualitativas.

**Objetivo**

- Construir gráficos de dispersión con ggplot
- Construir gráficos de burbujas con ggplot

## Cargar librerías y datos

En este notebook vamos a usar `ggplot2` para graficar (que viene con `tidyverse`) y usaremos los datos con información general de los países que hemos usado en notebooks anteriores, pero ahora tenemos datos históricos desde el 1990 al 2023 y agregarmos información sobre el uso de fertilizantes per cápita.

```{r}
library(tidyverse)

datos <- read_csv("misc_world_data_1900_2023.csv")
view(datos)
```

En este notebook trabajaremos solo con los datos del 2022:

```{r}
datos <- datos |> filter(year == 2022)
```

## Gráfico de disperión

Los gráficos de dispersión nos muestran los valores de dos variables numéricas usando un plano cartesiano. Para crearlo simplemente mapeamos el atributo `x` y `y`, y usamos `geom_point()`. Hagamos un gráfico de dispersión que nos muestre la relación entre el producto interno burto y el uso promedio de fertilizantes y mapemos al color del punto el continente al que pertenece el país:

```{r}
ggplot(
  data = datos,
  mapping = aes(x = gdp_per_capita, y = average_fertilizer_per_ha, color = continent)
) + 
  geom_point() +
  labs(
    x = "Producto interno burto",
    y = "Uso promedio de fertilizante (kg/ha)",
    color = "Continente"
  )
```

**Interpreta**

- ¿Qué tendencia notas en los datos?
- ¿Qué problema le ves a esta gráfica?

## Cambiar las escalas 

Nuestra gráfica previa tiene el problema de que la mayoría de datos se aglomera en valores pequeños por lo que no es fácil ver alguna tendencia en los datos. En este casi nos funcionaría mejor una escala logarítmica, es decir, una escala que en lugar de que en los ejes demos saltos del mismo tamaño demos saltos cada vez más grandes. Para modificar las escalas en ggplot usamos las funciones `scale_x_continuous()` (para el eje de las x) y `scale_y_continuous()` (para el eje de las y). En particular debemos modificar el argumento `transform = "log10"` para que nos transforme la escala en logarítmica base 10 (el valor que toma por defecto es `transform = "identity"`, lo cual representa una escala lineal):

```{r}
ggplot(
  data = datos,
  mapping = aes(x = gdp_per_capita, y = average_fertilizer_per_ha, color = continent)
) + 
  geom_point() +
  labs(
    x = "Producto interno burto per cápita",
    y = "Uso promedio de fertilizante (kg/ha)",
    color = "Continente"
  ) + 
  scale_x_continuous(transform = "log10") + 
  scale_y_continuous(transform = "log10")
```

La escala logarítmica ayudan a que los datos se vean más separados y que notemos algunas tendencias. Sin embargo, nota como los números en los ejes nos los pone con notación científica difícil de interpretar.

## Cambiar el formato de los números

Para cambiar el formato de los números de los ejes de manera fácil podemos usar algunas funciones que vienen en el paquete `scales`:

```{r}
#install.packages("scales")
```

Para modificar los números de los ejes debemos usar el argumento `labels` de `scale_x_continuous()` y `scale_y_continuous()`. En particular para que en el eje de las x nos agregue un signo de pesos podemos usar la función `label_dollar()`, que agrega un signo de pesos y comas, y `label_number()`, que fuerza a no usar notación científica:

```{r}
ggplot(
  data = datos,
  mapping = aes(x = gdp_per_capita, y = average_fertilizer_per_ha, color = continent)
) + 
  geom_point() +
  labs(
    x = "Producto interno burto per cápita",
    y = "Uso promedio de fertilizante (kg/ha)",
    color = "Continente"
  ) + 
  scale_x_continuous(transform = "log10", labels = scales::label_dollar()) + 
  scale_y_continuous(transform = "log10", labels = scales::label_number())
```

## Grafico de burbujas

Un gráfico de burbujas es simplemente un gráfico de dispersión al que se le agrega una variable más en el tamaño de los marcadores. Agreguemos el tamaño de la población a nuestro gráfico:

```{r}
ggplot(
  data = datos,
  mapping = aes(x = gdp_per_capita, y = average_fertilizer_per_ha, color = continent, size = population)
) + 
  geom_point() +
  labs(
    x = "Producto interno burto per cápita",
    y = "Uso promedio de fertilizante (kg/ha)",
    color = "Continente"
  ) + 
  scale_x_continuous(transform = "log10", labels = scales::label_dollar()) + 
  scale_y_continuous(transform = "log10", labels = scales::label_number())
```

## Agregar etiquetas de texto

Algo que haría más interesante nuestro gráfico es mostrar el nombre de los países a los que corresponde cada punto. Para eso en lugar de usar `geom_point()` podríamos usar `geom_text()`. `geom_text()` necesita que le indiquemos que valor vamos a mapear a la etiqueta, para eso en el `aes()` mapeamos el país al atributo `label`:

```{r}
ggplot(
  data = datos,
  mapping = aes(x = gdp_per_capita, y = average_fertilizer_per_ha, color = continent, size = population, label = country)
) + 
  geom_text() +
  labs(
    x = "Producto interno burto per cápita",
    y = "Uso promedio de fertilizante (kg/ha)",
    color = "Continente"
  ) + 
  scale_x_continuous(transform = "log10", labels = scales::label_dollar()) + 
  scale_y_continuous(transform = "log10", labels = scales::label_number())
```

También podemos usar `geom_label()` que nos agrega un fondo a cada etiqueta:

```{r}
ggplot(
  data = datos,
  mapping = aes(x = gdp_per_capita, y = average_fertilizer_per_ha, color = continent, size = population, label = country)
) + 
  geom_text() +
  labs(
    x = "Producto interno burto per cápita",
    y = "Uso promedio de fertilizante (kg/ha)",
    color = "Continente"
  ) + 
  scale_x_continuous(transform = "log10", labels = scales::label_dollar()) + 
  scale_y_continuous(transform = "log10", labels = scales::label_number())
```

Estos gráfico nos permite ver los países pero no son muy convenientes ya que son demasiados nombres y se enciman unos sobre otros. Algo más conveniente sería solo agregar las etiquetas de unos cuantos países que queramos. Para eso podemos hacer una tabla distinta con la información solo de los paises que queremos mostrar, por ejemplo:

```{r}
paises_etiquetas <- c("Mexico", "China", "Japan", "France", "Russia", "Nigeria", "Pakistan")

datos_etiquetas <- datos |>
  filter(country %in% paises_etiquetas )
```

Luego podemos pasarle esta nueva tabla solamente a `geom_text()` para que solo agregue esas etiquetas:

```{r}
ggplot(
  data = datos,
  mapping = aes(x = gdp_per_capita, y = average_fertilizer_per_ha, color = continent)
) + 
  geom_point(mapping = aes(size = population)) +
  geom_text(data = datos_etiquetas, mapping = aes(label = country), color = "black", size = 2.5) +
  labs(
    x = "Producto interno burto per cápita",
    y = "Uso promedio de fertilizante (kg/ha)",
    color = "Continente"
  ) + 
  scale_x_continuous(transform = "log10", labels = scales::label_dollar()) + 
  scale_y_continuous(transform = "log10", labels = scales::label_number())
```

## Ejercicios

En los siguientes ejercicios vas a ir construyendo paso a paso un gráfico que muestre la relación entre gasto en salud per cápita y mortalidad infantil.

1. Crea un gráfico de dispersión que muestre la relación entre gasto per cápita en salud y mortalidad infantil

```{r}
ggplot(
  data = datos,
  mapping = aes(x = health_spending_per_capita, y = child_mortality)
) + 
  geom_point() +
  labs(
    x = "Gasto en salud per cápita",
    y = "Mortalidad infantil"
  )
```

2. Agrega escala logarítmica a tu eje de las x y eje de las y:

```{r}
ggplot(
  data = datos,
  mapping = aes(x = health_spending_per_capita, y = child_mortality)
) + 
  geom_point() +
  labs(
    x = "Gasto en salud per cápita",
    y = "Mortalidad infantil"
  ) +
  scale_x_continuous(transform = "log10") +
  scale_y_continuous(transform = "log10")
```

3. Mapea el color del marcador a la clasificación de ingreso segun el banco munidal y el tamaño a la población

```{r}
ggplot(
  data = datos,
  mapping = aes(x = health_spending_per_capita, y = child_mortality, color = income, size = population)
) + 
  geom_point() +
  labs(
    x = "Gasto en salud per cápita",
    y = "Mortalidad infantil"
  ) +
  scale_x_continuous(transform = "log10") +
  scale_y_continuous(transform = "log10")
```

4. Modifica las etiquetas de los números del eje x para que tengan el signo de pesos (`scales::label_dollar()`) y las etiquetas del eje y para que tengan el signo de porcentaje (`scales::label_percent(scale = 1)`)

```{r}
ggplot(
  data = datos,
  mapping = aes(x = health_spending_per_capita, y = child_mortality, color = income, size = population)
) + 
  geom_point() +
  labs(
    x = "Gasto en salud per cápita",
    y = "Mortalidad infantil"
  ) +
  scale_x_continuous(transform = "log10", labels = scales::label_dollar()) +
  scale_y_continuous(transform = "log10", labels = scales::label_percent(scale = 1))
```
